臺灣臺中地方法院民事判決　95年度重訴字第381號
原　　　告　壬○○
訴訟代理人　陳建勛律師
被　　　告　乙○○
　　　　　　甲○○
　　　　　　戊○○
　　　　　　丁○○
　　　　　　己○○
　　　　　　胡瑞州
共　　　同
訴訟代理人　楊銷華律師
上列當事人間所有權移轉登記事件，本院於民國96年5月24日言
詞辯論終結，判決如下：
    主    文
被告應各將坐落台中縣太平市○○○段黃竹坑小段17-49地號土
地，地目旱、面積為39萬8272平方公尺之所有權應有部分000000
0分之25380，均移轉登記予原告。
訴訟費用新台幣壹拾參萬壹仟壹佰伍拾貳元由被告負擔。
    事實及理由
一、原告起訴主張：原告於民國 (下同)68 年12月24日，向訴外
    人庚○○購買坐落台中縣太平市○○○段黃竹坑小段17-49
    地號土地，地目旱、面積為39萬8272平方公尺，權利範圍
    410625分之25380（下稱系爭土地），並約定將系爭土地信
    託或借名登記予被告之被繼承人胡明德，使胡明德取得系爭
    土地並從事耕作，賦予胡明德耕作及管理之權，以達一定經
    濟上目的，並約定待日後法令變更得移轉登記予原告名下時
    ，再為移轉登記，原告本得隨時終止信託契約，復因胡明德
    於94年8月間死亡信託關係當然終止。系爭土地所有權應有
    部分410625分之25380，經被告6人為繼承分割由被告6人各
    取得6分之1即0000000分之25380；現因農地移轉亦不再以自
    耕農為限，原信託目的已經完成，原告自得請求胡明德之繼
    承人即被告移轉登記系爭土地予原告，並再以起訴狀之送達
    為終止之意思表示。如原告與胡明德間之信託或借名之法律
    關係有無效之情形，被告受有登記之利益係無法律上原因，
    原告亦得請求被告返還，為此爰依繼承、信託、借名、不當
    得利之法律關係提起本訴請求鈞擇一為原告有利之判決等語
    。並聲明：被告應將坐落台中縣太平市○○○段黃竹坑小段
    17-49地號土地，地目旱、面積為39萬8272平方公尺之所有
    權應有部分均各為0000000分之25380移轉登記予原告。
二、被告則以：系爭土地係被告之祖父胡清丙於69年1月12日所
    購買，並登記在被告父親胡明德名下，依原告所提之系爭土
    地買賣所有權移轉契約書上之「聲請登記以外之約定事項」
    6.記載「未另訂私契」，下方且有庚○○及胡明德之印章，
    顯見庚○○未出賣系爭土地予原告；原告所提系爭土地之買
    賣契約上，並無任何文字敘及買賣雙方欲將系爭土地信託或
    借名登記於胡明德名下，證人之證述亦不可採，可見原告與
    胡明德間，就系爭土地並未有信託或借名契約存在；系爭土
    地買賣契約訂立時，依當時尚有效之最高法院判例見解及土
    地法第30條之規定，因原告無自耕能力，係以不能給付之標
    的為買賣契約之標的，且該買賣契約並無約定他人為登記名
    義人，亦無預期買賣之農地變為非農地後再為移轉或農業政
    策改變之情形，該買賣契約應屬無效；原告與胡明德間之信
    託或借名契約，係為脫免土地法第30條之規定屬脫法行為，
    依最高法院76年度台上字第724號、73年度台上字第4072號
    裁判要旨，此種信託或借名契約應屬無效；原告所受之損害
    ，係給付予庚○○之系爭土地買賣價金，而庚○○因買賣契
    約無效而受有價金之給付，屬不當得利，原告應向庚○○請
    求不當得利，縱原告與庚○○間、原告與胡明德間之契約存
    在，亦分別因以不能之給付為標的，及脫法行為而無效，則
    胡明德雖受有系爭土地所有權之利益，受損害人亦係原所有
    人庚○○，非原告，且原告與胡明德間之脫法行為，屬民法
    第180條第4款規定所稱「因不法之原因而為給付者」，原告
    亦不得請求返還移轉登記；即使原告有不當得利請求權，惟
    其不當得利請求權之起算，自69年迄今，已逾26年，原告之
    不當得利請求權消滅時效已完成等語資為抗辯。並聲明：原
    告之訴駁回。
三、本件原告主張：其於68年12月24日，向訴外人庚○○購買系
    爭土地，並約定將系爭土地信託或借名登記予被告之被繼承
    人胡明德，使胡明德取得系爭土地並從事耕作，賦予胡明德
    耕作及管理之權，以達一定經濟上目的，並約定待日後法令
    變更得移轉登記予原告名下時，再為移轉登記，系爭信託契
    約因胡明德已於94年8月間死亡而當然終止，系爭土地所有
    權應有部分410625分之25380，經被告6人為繼承分割由被告
    6人各取得6分之1即0000000分之25380，因現今農地移轉亦
    不再以自耕農為限，原信託目的已經完成，原告自得請求胡
    明德之繼承人即被告移轉登記系爭土地所有權予原告，並再
    以起訴狀之送達為終止之意思表示。如原告與胡明德間之信
    託或借名之法律關係有無效之情形，被告受有登記之利益係
    無法律上原因，原告亦得請求被告返還等語，被告就原告上
    述主張固不爭執系爭土地所有權應有部分410625分之25380
    ，係由訴外人庚○○移轉登記予被告之被繼承人胡明德名下
    ；且系爭土地於95年7月13日以繼承名義登記予被告，並完
    全繼承分割；而系爭土地於69年登記予胡明德時，原告並無
    自耕能力證明，胡明德有自耕能力證明，且即由胡明德於系
    爭土地從事農務等事實，惟否認原告與被告之被繼承人胡明
    德就系爭土地有原告所主張之信託契約或借名契約存在，並
    以前詞置辯，是本件所應審究者為：(一)原告與庚○○是否簽
    立系爭土地之不動產買賣契約？該土地買賣契約是否無效？
    (二)原告與胡明德就系爭土地是否有信託或借名契約存在？該
    信託或借名契約是否無效？(三)原告是否得請求被告轉登記系
    爭土地有權予原告？原告之請求權是否已罹於時效？經查：
  (一)本件原告主張系爭土地係其向訴外人庚○○所購買，業經原
    告提出其與庚○○之不動產買賣契約1份在卷可參，且證人
    系爭土地之原所有權人庚○○到庭結證稱：「系爭土地是我
    父親留給我們的，是分給我弟弟，登記是我的名字（因為該
    筆土地之前我父親是我的名義買的），我父親分地以後，我
    將該筆土地所有權狀及印鑑交給我弟弟，因為地是他的。那
    塊地賣給誰是我弟弟處理的。土地買賣我也不知道，登記情
    形我也不知道。」、「證物五（即土地買賣所有權移轉契約
    書）我沒有看過。但是上面所蓋的印文與我將所有權狀及印
    章交給我弟弟時的那個印章相符。我認識胡明德，但是他沒
    有向我講過土地買賣的事情。原告我不認識。」、「（提示
    原證一即原告與庚○○不動產買賣契約書）原證一我沒有看
    過，我弟弟也沒有跟我說過，因為地是我弟弟的，所以我都
    沒有在管它。」、「．．．他怎麼處理我都沒意見。我只知
    道他賣掉，不知賣給何人，幾年前我才知道，我弟弟告訴我
    是原告買的，何時告訴我時間太久，我已經忘記了。我並沒
    有將土地賣給胡明德。」等語（詳參本院96年3月16日言詞
    辯論筆錄），是庚○○名下之系爭土地，於69年出售時，其
    完全授權證人辛○○處理，應可認定。又證人辛○○到庭結
    證稱：「系爭土地原來是我哥哥庚○○的，他請我幫他處理
    土地買賣的事，我賣給原告。（法官提示原證一）原證一買
    賣契約是我簽的沒錯，當時賣給原告，我不知道可不可以登
    記給原告，我只有把契約簽了，錢收了，其他交給代書辦。
    （法官提示原證五）這個原證五是後來原告沒有辦法登記，
    他可能找胡明德登記為權利人，我不知道原告有沒有再賣給
    胡明德，我只知道我地賣給原告的。原告要辦登記的時候，
    有找我拿我哥哥的印章，原證五上面的印章是我哥哥的印章
    沒錯。」、「我只有將系爭土地賣給原告，而且是原告將系
    爭土地價金交給我。我並沒有將土地賣給其他人，也沒有收
    取其他人的金錢。」、「我忘了印章是交給代書或者是原告
    。六十八年十二月二十四日簽約時丙○○在場，但我不記得
    胡明德有沒有在場。（改稱記得胡明德不在場）」等語（詳
    參本院96年2月1日言詞辯論筆錄）。依上所述，庚○○出售
    系爭土地，係授權證人辛○○全權處理，而依證人辛○○之
    證述，其確係將系爭土地出售予原告，並由原告給付價金，
    其並未將系爭土地出售予已故之胡明德，亦未向胡明德取得
    價金，僅依原告之指示，將系爭土地登記予有自耕能力證明
    之胡明德，是原告主張系爭土地係其向庚○○所價購，而信
    託登記於被告之被繼承人胡明德名下，尚非無據。再審諸證
    人即胡明德之弟（被告等人之叔父）丙○○到庭陳證：「（
    提示原證一系爭買賣契約書）答：我確實是見證人，簽名是
    是我親簽的。原告是我的房東，我在聲寶公司上班，假日的
    時候，我會和原告爬山，因為我哥哥胡明德在山上種果樹，
    所以介紹他們二人認識，後來原告就想要買地，但因為他沒
    有自耕農的身分，我哥哥就他表示，如果要買地就登記他名
    下，讓他耕作，果實收成也讓我哥哥收成，如果以後土地可
    以登記在非自耕農名下時，再將土地移轉登記給原告。後來
    系爭土地就以上述的方式登記，簽立買賣契約時，我哥哥應
    該有在場，但是代書表示我們簽名就可以，我哥哥不用簽名
    。系爭土地確實是原告買的，我爸爸山上有十甲多地，是我
    大哥與二哥在做，人手已經不足，沒有需要再買系爭土地。
    簽立買賣契約時，確實有約定系爭土地要移轉登記給我哥哥
    ，且約定農地開放的話，要移轉登記給原告。」、「（何時
    何地聽到原告與胡明德約定買地要登記給胡明德之事）答：
    簽買賣契約書時當時就說了。原告與我哥哥感情不錯，要買
    之前就說好了。系爭土地是我和我哥哥介紹給原告來買的。
    買賣契約在原告的家簽立的，辛○○代理他哥哥庚○○來簽
    的，出賣人現在還在，對這件事情很清楚。承辦代書是張松
    河。系爭土地買賣辛○○非常清楚。」等語（詳參本院95年
    11月25日言詞辯論筆錄），按證人丙○○為胡明德之弟，亦
    是被告等人之叔父，與胡明德及被告等人屬有血緣之至親，
    其自無為被告不利陳述之必要，依證人丙○○之上開證述內
    容，系爭土地確係原告向庚○○所價購，並與出賣人約定登
    記在有自耕能力證明人即胡明德之名下，並交由胡明德保管
    使用收益，待系爭土地得移轉登記於原告名下時，再由胡明
    德移轉登記交還原告，是原告主張系爭土地係由其向庚○○
    價購，並與庚○○約定登記在胡明德名下之事實，應屬可採
    。被告抗辯系爭土地係其祖父胡清丙於69年1月12日所購買
    ，並登記在被告之父親胡明德名下，業為原告否認，且被告
    就其抗辯內容無法舉證證明，自難遽採。
  (二)按解釋意思表示，應探求當事人之真意，不得拘泥於所用之
    辭句。民法第98條定有明文。本件參諸卷附之系爭土地原買
    賣契約第8條固僅記載「雙方約定登記權利人由甲方（即原
    告）指定，而乙方（即庚○○）不得異議」，惟參諸前述證
    人庚○○、辛○○、丙○○之證述內容，實則原告與庚○○
    訂立買賣契約時，即已明確將指定具自耕能力被告之被繼承
    人胡明德為登記名義人無誤，是原告與庚○○之買賣契約，
    實已約定庚○○應將系爭土地之應有部分移轉登記予有自耕
    能力之胡明德，應可認定。再者，舊土地法第30條係就私有
    農地所有權移轉之物權行為所作之強制規定，關於約定負擔
    移轉該項土地所有權之債務之債權行為（如買賣、互易、贈
    與等契約），並不在限制之列，故約定出售私有農地於無自
    耕能力之人者，其所定之農地買賣契約（債權契約）尚不能
    認定係違反強制規定，依民法第71條前段應屬無效（參照最
    高法院65年度第9次民庭庭推總會決議 (二)）。又關於農地
    之買賣，承買人雖係無自耕能力之人，惟如約定由承買人指
    定登記與任何有自耕能力第三人或具體約定登記與有自耕能
    力之特定第三人，即非民法第246條第1項以不能之給付為契
    約之標的，難認其契約為無效。又在立約當時承買人雖無自
    耕能力，而約定待承買人自己有自耕能力時方為移轉登記，
    或約定該項耕地之所有權移轉與無自耕能力之特定第三人，
    待該第三人有自耕能力再為權利移轉登記者，依同條但書規
    定，其契約仍為有效（參照最高法院73年度第5次民事庭會
    議決議）。據此可知，舊土地法第30條之法律效果，僅是禁
    止無自耕能力者登記為農地之所有權人，就有關農地之債權
    契約效力，僅是涉及給付是否可能而已。本件原告於購地前
    即與胡明德約定要登記在胡明德名下，嗣後向庚○○購買時
    亦約定要登記在有自耕能力人胡明德之名下，胡明德與庚○○即依其分別與原告之約定，簽訂買賣契約書（公契），庚○○依約定將土地登記予胡明德名下，上開買賣之經過，均
    經證人丙○○到庭證述明確，參諸上開說明，原告與庚○○
    為系爭買賣契約時，並無違當時舊土地法第30條之強制規定
    ，是被告抗辯：本件買賣契約，已因違反民法第246條第1項
    以不能之給付為契約之標的而無效云云，自無可採。
  (三)按稱信託者，謂委託人將財產權移轉或為其他處分，使受託
    人依信託本旨，為受益人之利益或為特定之目的，管理或處
    分信託財產之關係，信託法第1條固有明定。惟信託法於85
    年1月26日公布前，民法雖無關於信託行為之規定，然因私
    法上法律行為而成立之法律關係，非以民法有明文規定者為
    限，苟法律行為之內容不違反強行規定或公序良俗，即應賦
    予法律上之效力。斯時實務上認為信託行為，係指委託人授
    與受託人超過經濟目的之權利，而僅許可其於經濟目的範圍
    內行使權利之法律行為而言。其受託人取得信託財產之方式
    ，由委託人就自己所有之財產為移轉者有之；由委託人使第
    三人將財產移轉與受託人者有之；由受託人原始取得受託財
    產者亦有之。（參閱最高法院66年度台再字第42號判例、88
    年度台上字247號裁判要旨）。申言之，受託人須於該經濟
    目的（信託目的）內負有為積極管理或處分信託財產之權限
    ，且該經濟目的（信託目的）亦須為合法之目的，而信託當
    事人間須就此有合致之效果意思，始足成立合法有效之信託
    行為（最高法院86年度台上字第3544號裁判可參）。經查：
    本件原告與胡明德約定，由原告向庚○○購買系爭土地持分
    後，由庚○○移轉登記予胡明德，並將土地交由胡明德實際
    管理耕作，並約定待系爭土地可移轉登記予原告時，由胡明
    德應無條件返還原告，原告與胡明德間確曾有信託契約存在
    無誤，被告否認原告與胡明德間曾有信託契約存在，自無可
    採。
  (四)又原告與庚○○之買賣契約，與舊土地法第30條之規定並未
    違背，已如前述，且原告既可與胡明德約定，系爭土地暫以
    胡明德之名義登記，待可登記予原告名義時，再為移轉登記
    ，則原告與胡明德間之信託關係，即難認係為規避舊土地法
    第30條之規範。至於信託法係85年1月26日制定公布，而兩
    造間之信託關係係成立於68年間，自無信託法第5條第4款以
    依法不得受讓特定財產權之人為該財產權之益人者，信託行
    為無效之適用。被告辯稱原告與胡明德間之信託契約應歸於
    無效，亦無可採。
  (五)末按信託法公布前有關信託契約之訂立，依其性質，固以當
    事人間之信任為基礎，故類推適用民法第550條前段之規定
    ，信託關係因當事人一方之死亡而消滅，惟依同條但書規定
    以觀，因信託事務之性質，不能消滅者，自不在此限（最高
    法院82年度台上字第360號裁判要旨參照）。查本件原告出
    資向訴外人庚○○所購買系爭土地之應有部分，因原告未具
    有自耕能力無法辦理所有權移轉登記，而與被告之被繼承人
    胡明德協議，約定系爭土地信託登記為胡明德所有，準此，
    依其等之信託目的，當係在委託人即原告依法得以取得系爭
    土地所有權（如原告取得自耕能力或土地法第30條刪除後未
    具自耕能力者亦得取得私有農地之所有權）時，委託人即得
    隨時終止信託契約，請求受託人將信託財產即系爭土地應有
    部分所有權移轉予委託人。又89年1月26日公布之土地法，
    已刪除第30條私有農地所有權之移轉，其承受人以能自耕者
    為限之規定，故原告縱未具有自耕能力，亦得取得系爭土地
    之所有權；再者，受託人胡明德已於94年8月25日死亡，依
    前述說明，原告與胡明德間之信託契約，於94年8月25日消
    滅，於是日起，原告即得請求被告之被繼承人胡明德返還信
    託物，應可認定。又按繼承，因被繼承人死亡而開始，且繼
    承人自繼承開始時，除本法另有規定外，承受被繼承人財產
    上之一切權利、義務，民法第1147條、第1148條定有明文。
    被告等人為胡明德之繼承人，依前揭規定，自應承受被繼承
    人胡明德與原告所訂前揭信託關係之義務，且被告等人於繼
    承後，亦將登記為胡明德所有之信託財產即系爭土地，亦均
    辦理繼承登記，有前述繼承登記之土地登記簿謄本6件可參
    。從而，原告基於信託契約及繼承之法律關係，請求受託人
    之繼承人即被告等6人應將系爭信託財產移轉登記為原告所
    有，洵屬有據，應予准許。另被告雖辯稱：原告之請求權已
    罹於時效，且原告之給付屬不法原因給付云云，惟按消滅時
    效，自請求權可行使時起算，為民法第128條前段所明定，
    私有農地所有權移轉之限制，於89年1月26日始修法，則原
    告自修法後，始得終止契約請求胡明德為移轉登記，且系爭
    信託契約，亦於94年8月25日胡明德死亡後，方為終止，而
    被告等之義務既係繼承胡明德，則其係自繼承開始時起，原
    告始得向被告請求返還信託物，並請求被告為移轉登記，是
    被告抗辯本件時效已完成，並提出消滅時效之抗辯云云，尚
    非可採。再查：民法第180條第4款所謂之「因不法之原因而
    為給付」，乃指給付違反強制規定及有悖公序良俗者而言。
    本件原告購買系爭土地並無不法，且原告與胡明德間之信託
    契約，亦非不法行為，是原告將財產信託登記於胡明德名下
    ，該給付非法不法原因為之給付，自無民法第180條第4款之
    適用，被告以此為由拒絕給付，亦無理由。
四、綜上所述，系爭土地之應有部分，確係原告購買後，信託登
    記於被告等人之被繼承人胡明德名下，原告與庚○○間系爭
    土地之買賣契約並非無效，且原告與胡明德間之信託契約亦
    非無效，今原告與胡明德間之信託契約，因有胡明德死亡而
    終止，原告自得請求胡明德之繼承人即被告返還信託物，從
    而，原告基於信託物返還請求權及繼承法則之法律關係，請
    求被告應各將坐落台中縣太平市○○○段黃竹坑小段17-49
    地號土地，地目旱、面積為39萬8272平方公尺之所有權應有
    部分0000000分之25380，均移轉登記予原告，為有理由，應
    予准許。
五、本件事實已臻明確，兩造其餘攻擊、防禦方法，經審酌後均
    與結論無涉，爰不一一贅述，附此敘明。
六、訴訟費用負擔之依據：民事訴訟法第78條。
中　　華　　民　　國　　96　　年　　6　　月　　22　　日
                  民事第二庭    法  官  涂秀玲
正本係照原本作成。
如對本判決上訴，須於判決送達後20日內向本院提出上訴狀。
中　　華　　民　　國　　96　　年　　6　　月　　22　　日
                                 書記官
